【裁判字號】    97,重上更(三),47
【裁判日期】    970908
【裁判案由】    殺人等
【裁判全文】
臺灣高等法院高雄分院刑事判決    97年度重上更(三)字第47號
    上  訴  人
    即  被  告  甲○○
                        （現於臺灣高雄看守所羈押中）
    指定辯護人  本院公設辯護人  于欣潔
上列上訴人因殺人等案件，不服臺灣高雄地方法院95年度重訴字
第31號中華民國95年8 月23日第一審判決（起訴案號：臺灣高雄
地方法院檢察署94年度偵字第29049 號），提起上訴，判決後，
經最高法院第三次發回更審，本院判決如下：
     主  文
原判決撤銷。
甲○○連續殺人，處有期徒刑拾肆年，褫奪公權拾年，減為有期
徒刑柒年，褫奪公權伍年；扣案之殺豬尖刀、美工刀、鐵撬各壹
把、寶礦力水得寶特瓶空瓶、光泉鮮乳塑膠空瓶各壹個及玻璃酒
精空瓶拾個，均沒收。又殺人未遂，處有期徒刑拾貳年，褫奪公
權拾年；扣案之殺豬尖刀、美工刀、鐵撬各壹把、寶礦力水得寶
特瓶空瓶、光泉鮮乳塑膠空瓶、空粉紅色塑膠水壺各壹個、塑膠
材質打火機壹個及玻璃酒精空瓶拾個，均沒收。應執行有期徒刑
拾捌年，褫奪公權拾年；扣案之殺豬尖刀、美工刀、鐵撬各壹把
、寶礦力水得寶特瓶空瓶、光泉鮮乳塑膠空瓶、空粉紅色塑膠水
壺各壹個、塑膠材質打火機壹個及玻璃酒精空瓶拾個，均沒收。
    事  實
一、甲○○與王碧雲原為夫妻（已於民國94年1 月間離婚），林
    月美為甲○○之胞姊，分別具有家庭暴力防治法第3 條第1
    款、第4 款之家庭成員關係。甲○○於離婚前因懷疑王碧雲
    與乙○○有通姦行為，而林月美一再為王碧雲辯解，甲○○
    離婚後，又懷疑王碧雲、林月美唆使其子林立偉與其疏離，
    且不滿王碧雲擁有坐落高雄縣林園鄉○○路○ 段77巷8 號房
    屋，甲○○因此對於王碧雲、林月美、乙○○懷恨在心。嗣
    於94年12月17日，因林立偉出言頂撞甲○○，致甲○○愈發
    對王碧雲、林月美、乙○○3 人不滿，乃起意殺死王碧雲、
    林月美、乙○○。翌日（94年12月18日）下午7 時40分許，
    甲○○因知悉林月美、王碧雲均在高雄縣林園鄉○○路17號
    林月美住處，遂基於殺人之概括犯意，攜帶其所有殺豬尖刀
    、美工刀、鐵撬各1 把、打火機2 個、粉紅色塑膠水壺1 個
    及內裝有酒精之寶礦力水得寶特瓶1 個、內裝有酒精之光泉
    鮮乳塑膠瓶1 個、上塞布條之玻璃酒精瓶11瓶，騎乘車牌號
    碼CL5-605 號機車至林月美上開住處後，持玻璃酒精瓶2 瓶
    進入及淋在王碧雲頭部，意欲以點燃酒精縱火燃燒方式燒死
    王碧雲，適為林月美發現加以阻攔，甲○○遂持殺豬尖刀先
    朝林月美胸部、背部等處猛刺10刀，致其受有左背部刀刺
    傷（淺及肌肉部位，深度約7.5 公分）、左上肩胛刀刺傷
    （深及肩胛骨，深度約7.5 公分）、左背外側穿刺傷（深
    度約19公分，從左背部穿過左肺至心臟，為致死創傷）、
    左下背外側刀刺傷（淺及皮下脂肪）、右背刀刺傷（深及
    脊椎骨，深度約2.9 公分）、左肩外側刀刺傷（約5.3 ×
    2.2 公分大小，淺及皮下脂肪）、左肩刀刺傷（約2.5 ×
    0.9 公分大小，淺及皮下脂肪）、左胸外側穿刺傷（1.8
    ×0.6 公分大小，深14公分，從左胸外側經過左胸肌肉，切
    斷左鎖骨下動脈，致死創傷）、左耳刀刺傷（約1.8 ×0.
    1 公分大小，左耳骨被切斷）及左顳刀刺傷（約1.8 ×0.
    5 公分大小，淺及皮下骨膜部位）等傷害，再持該殺豬尖刀
    朝王碧雲胸部、背部、頸部、臉部、手部等處猛刺及揮砍共
    22刀，致其受右耳部穿刺傷（創傷約2 ×0.4 公分大小，
    右耳骨被切斷）、下頷部穿刺傷（入口創傷約2.9 ×0.3
    公分大小）、右頸部穿刺傷（創傷約1.9 ×0.4 公分大小
    ，淺及皮下脂肪）、右後頸部部穿刺傷（創傷約1.3 ×0.
    3 公分大小，淺及皮下脂肪）、右上胸部穿刺傷（傷口打
    開為2.1 ×1.9 公分大小，右側第6 根至第7 根肋間隙）、
    右胸部穿傷（傷口打開為2.1 ×0.5 公分大小，右側肋骨
    、肋膜、右橫隔膜、肝臟前部）、右下胸部穿刺傷（創傷
    約1.9 ×0.5 公分大小，淺及皮下組織、肌肉部位）、右
    胸外側部穿刺傷（創傷約2.1 ×0.5 公分大小，淺及皮下脂
    肪）、右下胸外側部穿刺傷（創傷穿過右肺，造成左血胸
    及心臟穿刺傷、心包膜積血，為致死創傷）、左胸外側部
    穿刺傷（創傷從左胸部穿過左胸至心臟部位，造成心包膜積
    血、心臟穿刺傷，為致死創傷）、左下胸部穿刺傷（創傷
    約1.5 ×0.6 公分大小，淺及皮下脂肪）、背部穿刺傷（
    創傷約2.4 ×0.5 公分大小，穿過左背、後肋膜至肝臟後部
    ）、左腰部穿刺傷（創傷約2.8 ×1 公分大小，進入腹腔
    部位）、右腰部穿刺傷（創傷約2.1 ×0.5 公分大小，從
    右腰部至肝臟後部）、左上臂後部穿刺傷（創傷約4.5 ×
    1 公分大小，淺及皮下組織）、左上臂後部穿刺傷（創傷
    約1.5 ×0.8 公分大小，淺及皮下組織）左後肘部穿刺傷
    （創傷約1.8 ×0.4 公分大小，淺及皮下組織）、左前臂
    後穿刺傷（創傷約2.4 ×1.0 公分大小，淺及皮下組織）、
    左臉頰部切割傷（創傷約2.2 公分，淺及表皮）、左下
    臉頰切割傷（創傷約2.1 公分，淺及表皮）、右前臂遠端
    切割傷（創傷約1.2 公分×0.7 公分大小，淺及皮下脂肪）
    、右手背部切割傷（創傷約2.2 公分，淺及表皮）等傷害
    ，因而致其2 人均因大量出血，造成出血性休克而當場死亡
    。
二、甲○○見林月美、王碧雲倒地後，另基於放火燒燬現供人使
    用住宅之概括犯意，於同日（94年12月18日）下午7 時50分
    許，騎乘上開機車前往高雄縣林園鄉○○路○ 段77巷8 號王
    碧雲住處，隨後將玻璃酒精瓶1 瓶酒精倒入粉紅色塑膠水壺
    後持以進入王碧雲住處逕上2 樓，先令其女兒林祐珊儘快離
    開屋內，即至3 樓將酒精潑灑在王碧雲、林立偉房間床舖，
    復將將酒精空瓶棄置林立偉床舖，而後再至2 樓將酒精潑灑
    在客廳桌椅，接續以打火機點火燃燒後，將打火機1 只棄置
    該處。嗣於同日（94年12月18日）下午8 時6 分許，經民眾
    報案，同日下午8 時25分許，經消防人員控制火勢，因而造
    成2 樓客廳桌椅及3 樓王碧雲、林立偉房間內床舖燒燬，未
    致該有人居住之建築物喪失效用，而未得逞。
三、甲○○復承上開放火燒燬現供人使用住宅之概括犯意，於同
    日（94年12月18日）下午8 時許，騎乘上開機車至高雄縣林
    園鄉○○○路18號乙○○住處，復將上開塞有布條之玻璃酒
    精瓶2 瓶放置在乙○○住處門前，另行起意，欲以放火燒燬
    乙○○住宅之方式殺害乙○○，適為乙○○配偶郭月珠發覺
    及告知乙○○，乙○○外出察看，見甲○○持塑膠製打火機
    著手點燃該2 瓶酒精瓶，但尚未引燃，乙○○即推開甲○○
    ，致甲○○放火燒燬乙○○住處未能得逞。甲○○遂改持上
    開美工刀朝乙○○之頸部揮砍1 刀，致其受有頸部撕裂傷15
    公分之傷害，乙○○受傷後仍奮力抵抗，甲○○旋再持該美
    工刀朝乙○○腹部刺殺2 刀，並以台語大喊「乎你死」，又
    造成乙○○受有腹部穿刺傷長15公分、深2 公分之傷害。嗣
    乙○○將甲○○所持美工刀打落，甲○○旋為乙○○及在場
    民眾陳永隆、林先令制伏，而後交由到場員警胡玉山處理，
    甲○○於偵查權之機關知悉其上開殺害林月美、王碧雲之犯
    行前，向警員胡玉山自首其先前殺害林月美、王碧雲之犯行
    ，並進而接受審判。另經警在乙○○住處前騎樓扣得甲○○
    所有供犯罪所用及預供犯罪所用之殺豬尖刀、美工刀、鐵撬
    各1 把、空粉紅色塑膠水壺1 個、塑膠材質打火機1 個、上
    塞布條之玻璃酒精2 瓶，在乙○○住處前馬路甲○○騎乘機
    車上扣得內裝有酒精之寶礦力水得寶特瓶1 個、內裝有酒精
    之光泉鮮乳塑膠瓶1 個及紙箱內裝上塞布條之玻璃酒精空瓶
    2 個、上塞布條之玻璃酒精瓶6 瓶等物。
四、案經高雄縣政府警察局林園分局移送臺灣高雄地方法院檢察
    署檢察官偵查起訴。
    理  由
甲、程序方面：
一、臺灣高雄地方法院檢察署相驗筆錄、複驗筆錄、法醫驗斷書
    、相驗屍體證明書、相驗照片、內政部警政署刑事警察局95
    年1 月27日刑醫字第09400200666 號鑑驗書、高雄縣政府消
    防局火災調查課火災原因調查報告書，均係被告以外之人於
    審判外所做之書面陳述，屬於傳聞證據，分屬公務員職務上
    製作之紀錄文書、證明文書，其正確性及可信性頗高，如有
    錯誤亦可請求更正，且並無顯不可信之情況，依刑事訴訟法
    第159 條之4 規定，自得作為證據。
二、高雄市立小港醫院診斷證明書，係被告以外之人於審判外之
    書面陳述，依刑事訴訟法第159 條第1 項，屬傳聞證據。惟
    該診斷證明書係醫生在例行性之診療過中，對病患為醫療行
    為，醫生係從事業務之人，於醫療業務上或通常醫療業務過
    程所製作之文書，應屬刑事訴訟法第159 條之4 第2 款之文
    書，得為證據。
三、法務部法醫研究所94年1 月23日（94）醫鑑字第2277號、第
    2278號鑑定書及高雄醫學大學附設中和紀念醫院鑑定報告書
    ，係被告以外之人於審判外之書面陳述，依刑事訴訟法第15
    9 條第1 項之規定，屬於傳聞證據，惟於立法理由明確說明
    ，該條所謂「除法律有規定者」外，尚包括同法第159 條之
    1 至第159 條之5 及第206 條等規定。本件鑑定係經審判長
    、受命法官或檢察官選定或囑託機關、團體所為之鑑定，所
    鑑定之結果，鑑定人依刑事訴訟法第206 條所出具之鑑定報
    告，係刑事訴訟法第159 條第1 項所指例外規定，有證據能
    力。且被告對於該鑑定報告亦表示同意為證據，則依據刑事
    訴訟法第159 條之5 第1 項規定，自得為證據。
乙、實體方面：
一、訊據上訴人即被告甲○○（下稱被告）坦承持殺豬尖刀殺被
    害人林月美、王碧雲致死及放火燒燬王碧雲住宅未遂之情，
    惟否認持刀殺被害人乙○○及放火燒燬乙○○住宅之犯行，
    辯稱：我在乙○○住處門前放置酒精瓶2 瓶，係要嚇嚇乙○
    ○，而後乙○○與我扭打，我為掙脫始取出美工刀，不慎劃
    傷乙○○頸部，未刺傷乙○○腹部等語。
二、經查：
（一）被告與王碧雲原為夫妻，林月美為被告之胞姊，且被告於
      事實欄一所載時、地持殺豬尖刀殺被害人王碧雲、林月美
      ，致被害人王碧雲、林月美分別受有事實欄一所載等傷害
      ，均造成大量出血，引起出血性休克而死亡之事實，業經
      台灣高雄地方法院檢察署檢察官督同法醫相驗及解剖屍體
      ，並均經法務部法醫研究所鑑定，有相驗筆錄、複驗筆錄
      、法醫驗斷書、相驗屍體證明書、相驗照片、法務部法醫
      研究所（94）醫鑑字第2278號、第2277號鑑定書附卷可稽
      （見相驗卷(一)第45頁、第57頁、第59頁至第69頁、第86頁
      、第70頁、第35頁至第36頁、相驗卷(二)第24頁、第33頁、
      第36頁至第45頁、第63頁、第46頁、第17頁背面至第18頁
      ），並有殺豬尖刀1 把及玻璃酒精空瓶2 瓶扣案可資佐證
      。再扣案殺豬尖刀刀刃生物性跡證檢體棉棒DNA-STR 型別
      為混合型，不排除混有林月美與王碧雲之DNA ，有內政部
      警政署刑事警察局95年1 月27日刑醫字第09400200666 號
      鑑驗書在原審卷第47頁可憑。又被告亦陳述上情在卷，核
      與上開各證據相符，被告此部分自白堪信為真正。從而，
      被告連續持殺豬尖刀殺被害人林月美、王碧雲致死犯行，
      自堪認定。
（二）被告於事實欄二所載時、地放火，致燒燬被害人王碧雲住
      處2 樓客廳桌椅及3 樓王碧雲、林立偉房間內床舖，未致
      該有人居住之建築物喪失效用之情，亦有高雄縣政府消防
      局火災調查課火災原因調查報告書及所附火災現場照片在
      警卷第37頁至第61頁可憑。又被告亦陳述此部分情節在卷
      ，核與上開證據相符，被告此部分自白即堪信為真正。被
      告放火燒燬現供人使用之住宅未遂犯行，亦堪認定。
（三）被告於事實欄三所載時、地將塞有布條之玻璃酒精瓶2 瓶
      放在被害人乙○○住處門前，並持塑膠製打火機者手點燃
      該2 瓶酒精瓶，但尚未引燃，經被害人乙○○見狀推開被
      告，致被告放火燒燬被害人乙○○住處未得逞，被告即持
      美工刀揮、刺向被害人乙○○，致被害人乙○○受有頸部
      撕裂傷15公分及腹部穿刺傷長15公分、深2 公分等傷害一
      節，業據證人乙○○、郭月珠在原審結證在卷（見原審卷
      第98頁至第103 頁），另證人陳永隆於本院前審亦結證稱
      ：見被告與被害人乙○○扭打，其將被告拉開後，見被害
      人乙○○頸部受傷流血，地上有1 把美工刀，其後在醫院
      又見被害人乙○○腹部亦受傷等語（見本院上重更(一)卷第
      89頁至第92頁），證人朱芝玉於本院前審結證稱：見被害
      人乙○○受傷流血，地上有1 把美工刀，被害人乙○○手
      抱著腹部等語（見本院上重更(一)卷第95頁至第96頁），證
      人林仙令於本院結證稱：見被告壓住被害人乙○○，其即
      拉起被告，即看到被害人乙○○頸部受傷流血等語（見本
      院上重更(二)卷第108 頁至第109 頁），並有高雄市立小港
      醫院診斷證明書及受傷照片在卷可按（見警卷第16頁、原
      審卷第108 頁、第132 頁），復有上塞布條之玻璃酒精瓶
      8 瓶及塑膠製打火機1 個扣案可資佐證。又被告亦陳述在
      被害人乙○○住處門前放置塞有布條之酒精瓶2 瓶及持美
      工刀揮向被害人乙○○之情，被告所辯未持美工刀刺傷被
      害人乙○○腹部等語，即無可採。另被告固辯稱：放置上
      塞布條之玻璃酒精瓶2 瓶係要嚇唬被害人乙○○，而後被
      害人乙○○與其扭打，其為掙脫始取出美工刀，不慎劃傷
      被害人乙○○頸部，無放火及殺人故意等語。然觀諸以下
      各點：
    1.被告將塞有布條之玻璃酒精瓶2 瓶放在被害人乙○○住處
      門前，並持塑膠製打火機著手點燃該2 瓶酒精瓶，但尚未
      引燃，即遭被害人乙○○推開，致被告放火燒燬被害人乙
      ○○住處未得逞之情，業經證人即被害人乙○○在原審結
      證明確在卷（見原審卷第101 頁）。
    2.被告持美工刀朝被害人乙○○之頸部揮割1 刀，致其受有
      頸部撕裂傷15公分之傷害，被害人乙○○受傷後仍奮力抵
      抗，被告再持美工刀朝被害人乙○○腹部刺殺2 刀，並以
      台語大喊「乎你死」，造成被害人乙○○受有腹部穿刺傷
      長15公分、深2 公分之傷害，亦據證人乙○○、郭月珠在
      原審95年6 月21日審理時結證在卷（見原審卷第99頁、第
      101 頁至第102 頁）。
    3.被告於警詢已陳述持美工刀殺乙○○及有意要殺死王碧雲
      、林月美及乙○○等語，已經本院前審當庭勘驗被告於94
      年12月19日警詢錄音帶無訛，有本院前審勘驗筆錄可按（
      見本院上重更(一)卷第66頁至第67頁）。又被告於94年12月
      19日檢察官偵查中亦陳述在王碧雲住處放火後，就到乙○
      ○住處要殺乙○○，本來拿酒精要燒死乙○○，但點不著
      ，想拿殺豬尖刀殺乙○○，因殺豬尖刀不見，始拿美工刀
      殺乙○○，當時意識清楚，其係於94年12月18日晚間開始
      準備等語（見相驗卷(一)第49頁正、反面）。況參以被告迭
      次陳述因懷疑王碧雲與乙○○有通姦行為，而林月美一再
      為王碧雲辯解，又懷疑王碧雲、林月美唆使其子林立偉與
      其疏離，且不滿王碧雲擁有坐落高雄縣林園鄉○○路○ 段
      77巷8 號房屋，故積怨已深等語。是被告於警詢及偵查中
      陳述原即計畫要殺死王碧雲、林月美及乙○○等語，亦非
      不符常情。
    4.又頸部有頸動脈、氣管，腹腔內亦有多樣器官，倘揮刀用
      力割、刺，均足以使人發生死亡結果，此為眾所皆知之事
      實。依被告持美工刀出手即朝被害人乙○○之頸部揮割，
      造成撕裂傷15公分後，猶不罷手，復持美工刀朝被害人乙
      ○○腹部刺殺2 刀，造成被害人乙○○受有腹部穿刺傷長
      15公分、深2 公分等情節，另證人陳永隆於本院前審審理
      中結證稱見被害人乙○○脖子傷痕很長，幾乎見骨，在建
      佑醫院時，被害人乙○○說肚子痛，醫生把衣服拉開，看
      到肚子也有傷口，醫生說這個很嚴重，不敢收，所以馬上
      搭救護車送小港醫院等語（見本院上重更(一)卷第88頁、第
      89頁、第92頁）。足見被告有殺被害人乙○○致死之犯意
      及行為甚明。
    5.至證人即被害人乙○○、證人郭月珠固均結證稱：被告持
      殺豬尖刀先朝乙○○之頸部猛力揮砍1 刀，經乙○○將甲
      ○○所持之殺豬尖刀打落，被告再持上開美工刀朝乙○○
      腹部刺殺2 刀等情（見偵查卷(二)第9 頁至第10頁、原審卷
      第98頁至第103 頁），另證人陳永隆、朱芝玉於本院前審
      審理中亦均結證稱：見地上有殺豬刀及美工刀，2 把刀都
      沒有用布包著等語（見本院上重更(一)卷第91頁、第92頁、
      第95頁）。惟證人即員警胡玉山於原審審理中結證稱：我
      到現場後，看到殺豬尖刀之刀把及刀刃都有用布包起來等
      語（見原審卷第93頁），核與證人陳永隆、朱芝玉上開證
      述即有不符。又扣案之殺豬尖刀經內政部警政署刑事警察
      局鑑驗結果，刀柄上採得之生物跡證棉棒之DNA ，與被害
      人王碧雲之DNA 型別相同，刀刃之生物性跡證檢體棉棒DN
      A-STR 型別為混合型，不排除混有被害人林月美與王碧雲
      之DNA ，此有該局鑑驗書1 份在原審卷第60頁卷可稽。倘
      被告確持扣案殺豬尖刀割傷被害人乙○○頸部長15公分，
      被害人乙○○之血液當無未留在該刀刃上，而扣案殺豬尖
      刀亦無未能檢驗出被害人乙○○DNA 之理。是證人乙○○
      、郭月珠證述被告有持殺豬尖刀砍傷乙○○一節，即難採
      信。
    6.被告另辯稱：我持刀刺殺王碧雲、林月美及在王碧雲住處
      放火後，先回住處關門，其後自住處要前往派出所自首途
      中，因經過乙○○住處，始臨時起意在乙○○住門前擺放
      玻璃酒精瓶2 瓶嚇唬乙○○等語（見本院上重更(二)卷第45
      頁）。惟被告於94年12月19日警詢已陳述有意要殺死王碧
      雲、林月美及乙○○等語（見本院上重更(一)卷第66頁至第
      67頁），於同日偵查中亦陳述在王碧雲住處放火後，就到
      乙○○住處要殺乙○○，本來拿酒精要燒死乙○○，但點
      不著，想拿殺豬尖刀殺乙○○，因殺豬尖刀不見，始拿美
      工刀殺乙○○，當時意識清楚，其係於94年12月18日晚間
      開始準備等語（見相驗卷(一)第49頁正、反面）。再參諸被
      告於95年2 月9 日偵查中陳述在王碧雲住處放火後，要至
      派出所自首，因經過乙○○住處，始臨時起意在乙○○住
      處門前擺放玻璃酒精瓶2 瓶嚇唬乙○○等語（見偵查卷(一)
      第61頁），於原審及本院前審審理中陳述在王碧雲住處放
      火後，要回住處途中經過乙○○住處，始臨時起意在乙○
      ○住處門前擺放玻璃酒精瓶2 瓶嚇唬乙○○等語（見原審
      卷第11頁、第147 頁、本院上重訴卷第91頁），嗣於本院
      前審復陳述在王碧雲住處放火後，先回住處關門，其後自
      住處要前往派出所自首途中，因經過乙○○住處，始臨時
      起意在乙○○住門前擺放玻璃酒精瓶2 瓶嚇唬乙○○等語
      （見本院上重更(二)卷第45頁）。是被告陳述先後亦屬不一
      。足見被告此部分所辯，即非可採；但被告是否基於概括
      之犯意，此本是事實及法律認定之問題，基於有利於被告
      之法則，如認定連續犯而對被告反而不利，則非法律規定
      之本意，何況95年7 月1 日之後已廢除連續犯之規定，因
      此被告是否承前殺人之概括犯意而連續殺害乙○○未遂，
      自無須執著於被告先後所述不一，究竟何者可採，應綜合
      卷內一切資料，對被告有利而認定之。
    7.辯護人另辯護稱被告在員警發覺其殺死王碧雲、林月美犯
      罪事實前，被告已向警自承犯罪，被告對殺死王碧雲、林
      月美犯行應有自首之適用云云。雖被告於警詢及偵查中均
      供稱係基於殺死王碧雲、林月美、乙○○之概括犯意，於
      殺死王碧雲、林月美及著手殺乙○○而未遂之際，為警查
      獲，已如前述，惟被告辯稱：伊向據報至乙○○住處前逮
      捕伊之員警胡玉山自首先前殺害王碧雲、林月美之犯行，
      符合刑法第62條自首之要件，應依中華民國96年罪犯減刑
      條例第6 條、第2 條第1 項規定減刑等語（見原審卷(一)第
      115 頁至第118 頁）。而證人即胡玉山警員於95年6 月21
      日原審審審理時亦結證稱：伊至乙○○住處前處理打架事
      件時，被告向伊說其殺了前妻及姊姊，伊帶被告回警局之
      途中，聽到勤務中心無線電呼叫，得知林園鄉○○路發生
      兇殺案，是在被告向伊報告其殺人犯行之後等語（見原審
      卷第95頁、第96頁）。依高雄縣政府警察局110 報案台中
      心受理各類案件記錄表，高雄縣林園鄉○○○路18號發生
      糾紛打架案（即被告刺殺乙○○一案）之報案時間為94年
      12月18日下午8 時8 分29秒，派遣員警前往處理時間為同
      日下午8 時10分30秒，員警黃正興、胡玉山等人於同日下
      午8 時15分許到達現場；而林園鄉○○路17號王碧雲、林
      月美被殺一案，報案時間為94年12月18日下午8 時19分，
      派員警李日興等人前往處理之時間為同日下午8 時20分27
      秒，員警到達現場時間為同日下午8 時25分許，報案內容
      為「有人流血需救護」，報案人電話為000000000 ，依證
      人林欣俐之警詢筆錄報案人即係林欣俐，報案時並未指兇
      嫌為何人（見原審卷第122 頁、第123 頁，相驗卷(一)第22
      頁、第23頁）。依上開證據資料，被告向胡玉山警員供述
      其殺害王碧雲、林月美時，警方尚不知此事，被告連續殺
      死王碧雲、林月美部分，自符合刑法第62條自首之規定甚
      明。
    8.辯護人辯護稱被告行為時有辨識能力減低之情事，應依法
      減輕其刑云云。被告經本院前審送請高雄醫學大學附設中
      和紀念醫院鑑定結果，雖認被告行為過程並未受幻覺直接
      之影響，酒精之作用評估亦未達中毒之程度，但是受限智
      能與精神精神症狀之影響，判斷能力複雜情境將明顯受限
      ，故被告行為時處於精神耗弱之程度，固有鑑定報告書在
      本院上重更(二)卷第168 頁至第176 頁可稽。再被告於94年
      12月19日檢察官偵查中已陳述當時意識清楚，其係於94年
      12月18日晚間開始準備等語（見相驗卷(一)第49頁反面），
      且觀諸被告於94年12月19日警詢陳述：「殺豬尖刀是我之
      前賣豬肉時留下來的，美工刀是我整理栽用的，鐵撬是本
      來就在我家的，尖刀、美工刀是要用來殺害林月美、王碧
      雲、乙○○的，鐵撬是打算如果前往殺害現場，如遇有遭
      鎖門反抗時要撬開門用的。」、「拾瓶玻璃裝酒精彈是於
      SARS傳染期間留下的，經我昨日17時許在我上述現住處再
      將瓶蓋塞條自製而成，寶特瓶裝酒精2 瓶是我從玻璃瓶裝
      酒精集裝的，自製瓶裝酒精彈拾瓶是欲遭反抗鎖門時要投
      擲縱火用的，寶特瓶裝酒精2 瓶是欲潑灑縱火用。」等語
      （見警卷第11頁），同日偵查中亦陳述：「我原先想我1
      人要殺2 人可能不行，用燒的比較快，所以我先到信義路
      17號欲放火時，因被我姊姊林月美發現跟我推扯，我後來
      想到我手上有刀子朝他身上刺‧‧林月美倒地，我就跑去
      殺王碧雲，殺死他們2 人之後，我到‧‧王碧雲住處就拿
      我自備的酒精放火，放完之後，就到林園北路18號要殺乙
      ○○。」、「本來拿酒精要燒死他，但又點不著，想拿殺
      豬的刀子殺乙○○，但刀子不見了，我就拿身上隨身攜帶
      的美工刀殺乙○○。」、「殺豬尖刀準備要殺林月美的，
      美工刀是平常修剪栽用的，酒精彈是要放火用的，鐵撬是
      準備如果他不開門要撬開門用的。」等語（見相驗卷(一)第
      49頁、偵查卷(一)第51頁），顯見被告行為前能預先策劃，
      且準備各種工具以應變，行為後復能詳細敘述殺人動機及
      行為經過情形，被告行為時顯無受限智能與精神精神症狀
      ，致辨識能力減低之情事。從而，高雄醫學大學附設中和
      紀念醫院鑑定結果，認被告受限智能與精神精神症狀之影
      響，判斷能力複雜情境將明顯受限，故被告行為時處於精
      神耗弱之程度，尚與實際情形有異，即難採取。辯護人辯
      護稱被告行為時有辨識能力減低之情事，亦無足取。
（四）綜上所述，足見被告上開所辯，顯係卸責之詞，不足採信
      。本件事證明確，被告有事實欄一、二、三所載犯行，事
      證明確，均堪認定。
四、按行為後法律有變更者，適用行為時之法律。但行為後之法
    律有利於行為人者，適用最有利於行為人之法律，刑法第2
    條第1 項定有明文。茲因被告行為後，刑法於94年2 月2 日
    經總統公布修正，並於95年7 月1 日生效施行，又關於量刑
    前之決定應適用法律階段，須綜合罪刑有關之共犯、未遂犯
    、想像競合犯、牽連犯、連續犯、結合犯，以及累犯加重、
    自首減輕暨其他法定加減原因（如身分加減）等一切情形，
    綜其全部罪刑之結果而為比較後，始得依刑法第2 條第1 項
    之規定，決定應適用之構成要件、加重減輕事由等相關新舊
    法律，再依所決定適用之新舊法，依法量刑（最高法院24
    年度刑庭總會決議（二）、95年第8 次刑庭會議決議參照）
    。茲就本件相關之刑法新、舊法比較臚列如下：
（一）被告行為後，刑法第56條連續犯之規定，業於94年1 月7
      日修正公布刪除，並於95年7 月1 日施行，則被告之犯行
      ，因行為後新法業已刪除連續犯之規定，此刪除雖非犯罪
      構成要件之變更，但顯已影響行為人刑罰之法律效果，自
      屬法律有變更，依新法第2 條第1 項規定，比較新、舊法
      結果，被告連續殺害林月美、王碧雲部分仍應適用較有利
      於被告之行為時法律即舊法論以連續犯（最高法院95年第
      8 次刑事庭會議決議參照），且因中華民國96年罪犯減刑
      條例亦於96年7 月4 日公布，並自96年7 月16日施行，犯
      罪在96年4 月24日以前，對於該條例第3 條所定不予減刑
      而未發覺之罪，於該條例施行前至施行之日起3 個月內自
      首而受裁判者，依該條例第2 條第1 項規定予以減刑，該
      條例第6 條定有明文。被告向胡玉山警員供述其殺害王碧
      雲、林月美時，警方尚不知此事，被告上開犯行既在94年
      12月18日，則若依數罪併罰規定，其殺人既遂犯行如符合
      自首規定，即得依刑法第62條規定減輕其刑，並應依中華
      民國九十六年罪犯減刑條例第6 條、第2 條第1 項規定減
      刑，是行為時法之連續犯規定（連續殺人既遂2 次及殺人
      未遂1 次）未必較有利於被告，故被告殺害乙○○未遂部
      分，自不與連續殺害林月美、王碧雲部分成立連續犯對被
      告較為有利，而應分論併罰。
（二）刑法第55條有關想像競合犯之規定，修正前規定：「一行
      為而觸犯數罪名者，從一重處斷」，修正後規定：「一行
      為而觸犯數罪名者，從一重處斷。但不得科以較輕罪名所
      定最輕本刑以下之刑」。惟修正後刑法第55條但書係科刑
      之限制，為法理之明文化，非屬法律之變更，故無新舊法
      比較適用之問題，應逕適用修正後之新法。
（三）修正前刑法第51條規定：「數罪併罰，分別宣告其罪之刑
      ，依左列各款定其應執行者：」其中第5 款規定：「宣告
      多數有期徒刑者，於各刑中之最長期以上，各刑合併之刑
      期以下，定其刑期。但不得逾20年。」修正後刑法第51條
      第5 款規定：「宣告多數有期徒刑者，於各刑中之最長期
      以上，各刑合併之刑期以下，定其刑期。但不得逾30年」
      比較結果，修正後刑法並非較有利於行為人。
（四）刑法關於未遂犯減輕其刑之規定，條文雖有變更，但內容
      並無不同，原規定在刑法第26條前段，修正後規定在刑法
      第25條第2 項，但修正後並未對被告較為不利。
（五）刑法關於自首之規定，依修正前刑法第62條前段規定，自
      首「必」減輕其刑，修正後則改為「得」減輕其刑，此已
      影響刑罰之法律效果，自屬法律有變更，比較新、舊法結
      果，有關自首部分，自以適用修正前刑法第62條前段規定
      較有利於被告。
（六）本件綜合比較結果，且為了整體適用不加以割裂之法則，
      依刑法第2 條第1 項前段規定，本件均應依修正前之刑法
      規定加以適用論處。
五、核被告甲○○殺害具有家庭暴力防治法第3 條所稱之家庭成
    員關係之王碧雲、林月美，致其2 人死亡，核被告所為，係
    犯刑法第271 條第1 項之殺人既遂罪之家庭暴力罪；被告殺
    害乙○○但未發生死亡之結果，被告該部分所為，係犯刑法
    第271 條第2 項、第1 項之殺人未遂罪；又被告在王碧雲住
    處放火燃燒未致房屋喪失效用及在乙○○住處門前放置玻璃
    酒精瓶點火未引燃，所為均係刑法第173 條第3 項、第1 項
    之放火燒燬現供人使用之住宅未遂罪。被告先後2 次殺人既
    遂犯行及2 次放火燒燬現供人使用住宅未遂犯行，各係時間
    緊接，方法相同，且各觸犯構成要件相同之罪名，顯分別係
    基於概括犯意反覆為之，應分別依修正前刑法第56條連續犯
    規定，各論以連續殺人既遂一罪、連續放火燒燬現供人使用
    住宅未遂一罪，除殺人罪之法定本刑為死刑、無期徒刑部分
    及放火罪之法定本刑為無期徒刑部分，依法不得加重其刑外
    ，有期徒刑部分應分別加重其刑。又被告原以放火行為殺被
    害人乙○○，故被告著手放火為一行為觸犯殺人未遂罪及放
    火燒燬現供人使用住宅未遂罪2 罪，為想像競合犯，應依刑
    法第55條之規定從一重論以殺人未遂罪。被告殺害乙○○未
    生死亡之結果，為未遂犯，爰依修正前刑法第26條前段規定
    ，減輕其刑。又被告所犯連續殺害林月美、王碧雲既遂犯行
    ，如上開所述，依據卷內證據資料，被告向胡玉山警員供述
    其殺害王碧雲、林月美時，警方尚不知此事，因此自符合刑
    法第62條自首之規定，應依修正前刑法第62條前段規定，減
    輕其刑。又被告所犯連續殺人既遂2 次犯行，與所犯1 次殺
    人未遂犯行，犯意個別，應予分論併罰。至被告行為時並無
    辨識能力減低之情事，已如前述，自無從依法減輕其刑，併
    此敘明。
六、原審以被告甲○○罪證明確，因予論罪科刑，固非無見；惟
    查：(一)原審認被告係持殺豬尖刀殺傷乙○○之頸部，此事實
    之認定尚有違誤。(二)被告原準備上塞布條之玻璃酒精瓶11瓶
    ，至林月美住處後，持玻璃酒精瓶2 瓶進入及淋在王碧雲頭
    部，另將玻璃酒精瓶1 瓶酒精倒入粉紅色塑膠水壺後持以進
    入王碧雲住處3 樓，將酒精潑灑在王碧雲、林立偉房間床舖
    後，將玻璃酒精空瓶1 瓶棄置林立偉床舖，而後在乙○○住
    處前經警查扣上塞布條之玻璃酒精空瓶2 個、上塞布條之玻
    璃酒精瓶8 瓶，均已如前述，原判決認被告事先準備上塞布
    條之玻璃酒精瓶10瓶，尚有未當。(三)被告連續殺人既遂2 次
    部分，符合自首之規定，已詳前所述，應減輕其刑，並依中
    華民國96年罪犯減刑條例第6 條、第2 條第1 項第3 款規定
    減刑，是行為時法之連續犯規定未必較有利於被告。原判決
    比較新舊法時，未注意及此，即逕論以連續殺人罪，並因而
    以被告連續殺人之一部分犯行即殺乙○○未遂部分，係被警
    當場查獲，認不符合自首要件，自有未合。被告上訴意旨，
    否認有殺乙○○及放火燒燬現供乙○○使用住宅之犯行，指
    摘原判決不當，雖無理由，然原判決既有上開可議之處，自
    屬無可維持，應由本院將原判決予以撤銷改判。爰審酌被告
    與死者王碧雲曾有夫妻關係，林月美為其胞姊，均現為或曾
    為其至親之人，僅因如事實欄所載等緣由，即持利刃冷血加
    以殺害，並進而遷怒被害人乙○○，復持美工刀砍殺其要害
    ，以圖報復而累及無辜，且參諸事實欄所載被害人王碧雲、
    林月美之傷勢（王碧雲身中22刀、林月美身中10刀），可知
    被告於案發當時殺人手段甚為猛狠殘忍，足見其犯罪惡性重
    大，因而造成被害人王碧雲、林月美2 人身上多處穿刺傷致
    大量失血而死亡，亦見其手段之兇殘，是其所為已嚴重危害
    社會治安情節甚鉅，不但造成被害人王碧雲、林月美2 人之
    家屬痛失親人，而另1 被害人乙○○終日生活於恐懼之陰影
    下，況被告於本院審理中雖坦承殺害王碧雲、林月美之事實
    ，然於庭訊過程中並一再指稱其會犯下本案實歸咎於王碧雲
    與乙○○之交往所致，並否認有殺乙○○及放火燒燬現供乙
    ○○使用住宅之犯行，顯見其犯後絲毫未見其有何悔悟，被
    告所犯殺人罪責深重，然被告殺害王碧雲、林月美部分符合
    自首之規定，應依修正前刑法第62條前段規定減輕其刑之等
    一切情狀，分別就連續殺人既遂部分量處有期徒刑14年，並
    依其犯罪之性質，認有宣告褫奪公權之必要，依修正前刑法
    第37條第2 項規定，宣告褫奪公權10年；就殺人未遂部分量
    處有期徒刑12年，並依其犯罪之性質，認有宣告褫奪公權之
    必要，亦依修正前刑法第37條第2 項規定，宣告褫奪公權10
    年。又中華民國96年罪犯減刑條例於96年7 月4 日公布，並
    自96年7 月16日施行，犯罪在96年4 月24日以前，對於該條
    例第3 條所定不予減刑而未發覺之罪，於該條例施行前至施
    行之日起3 個月內自首而受裁判者，依該條例第2 條第1項
    規定予以減刑，該條例第6 條定有明文。查被告連續殺害王
    碧雲、林月美既遂部分，其犯罪在96年4 月24日以前，依中
    華民國96年罪犯減刑條例第3 條規定，原不得減刑，但因符
    合該條例第6 條有關自首之規定，故依該條例第2 條第1 項
    第3 款規定，予以減其刑期二分之一為有期徒刑7 年，褫奪
    公權5 年；並與不得減刑之部分定應執行刑為有期徒刑18年
    ，褫奪公權18年。扣案之殺豬尖刀、美工刀、鐵撬各1 把、
    寶礦力水得寶特瓶空瓶、光泉鮮乳塑膠空瓶、空粉紅色塑膠
    水壺各1 個、塑膠材質打火機1 個及玻璃酒精空瓶10個，均
    為被告所有，業據被告於原審自承在卷（見原審卷第12頁）
    ，而扣案殺豬尖刀、美工刀是供被告殺被害人林月美、王碧
    雲、乙○○所用之物，扣案鐵撬係被告預供遭鎖門反抗時撬
    開門所用之物，扣案上塞布條原裝有酒精之玻璃裝酒精10瓶
    ，係被告預供遭反抗鎖門時投擲縱火所用之物，扣案原裝有
    酒精之寶礦力水得寶特瓶1 瓶、原裝有酒精之光泉鮮乳塑膠
    瓶1 瓶，係被告預供潑灑縱火所用之物，扣案粉紅色塑膠水
    壺1 個係供被告裝酒精潑灑王碧雲住處後點火燃燒所用之物
    ，扣案塑膠材質打火機1 個係被告供點火燃燒乙○○住處所
    用之物，此均經被告陳明在卷，乃分別依刑法第38條第1 項
    第2 款規定，宣告沒收。至扣案原裝有酒精之玻璃裝酒精6
    瓶、原裝有酒精之寶礦力水得寶特瓶1 瓶、原裝有酒精之光
    泉鮮乳塑膠瓶1 瓶內之酒精已經員警清除而滅失，故不宣告
    沒收。另扣案之橘色帽套1 個、被告所穿著之衣褲1 套及鞋
    子1 雙、峰牌香菸1 包，與本案犯罪無直接關聯性，亦不予
    宣告沒收，併此敘明。
據上論結，應依刑事訴訟法第369 條第1 項前段、第364 條、第
299 條第1 項前段，刑法第2 條第1 項前段、刑法第271 條第1
項、第2 項、第173 條第3 項、第1 項、第55條、第38條第1 項
第2 款、修正前刑法第56條、第26條前段、第62條前段、第37條
第2 項、第51條第5 款、第8 款、第9 款，中華民國96年罪犯減
刑條例第2 條第1 項第3 款、第6 條、第11條、第14條，判決如
主文。
本案經檢察官蔡國禎到庭執行職務。
中    華    民    國    97    年    9     月    8     日
                  刑事第二庭  審判長法  官  林正雄
                                    法  官  陳啟造
                                    法  官  黃壽燕
以上正本證明與原本無異。
如不服本判決應於收受本判決後10日內向本院提出上訴書狀，其
未敘述上訴理由者，並得於提起上訴後10日內向本院補提理由書
狀（均須按他造當事人之人數附繕本）「切勿逕送上級法院」。
中    華    民    國    97    年    9     月    8     日
                                    書記官  梁雅華
附錄本件判決論罪科刑法條：
中華民國刑法第271條：
殺人者，處死刑、無期徒刑或10 年以上有期徒刑。
前項之未遂犯罰之。
中華民國刑法第173條第1項、第3項：
放火燒燬現供人使用之住宅或現有人所在之建築物、礦坑、火車
、電車或其他供水、陸、空公眾運輸之舟、車、航空機者，處無
期徒刑或7 年以上有期徒刑。
第1項之未遂犯罰之。


司法院資訊處製作；財團法人民間司法改革基金會備份。
